ACORDAO-COMPLETO-2516023

ACÓRDÃO 2604/2021 ATA 42/2021 - PLENÁRIO

VISTOS, relatados e discutidos estes autos de Denúncia, a respeito de possíveis irregularidades ocorridas no Serviço Social da Indústria - Departamento Nacional - SESI/DN, Instituto Euvaldo Lodi - Núcleo Central - IEL/NC, Confederação Nacional da Indústria - CNI e Serviço Nacional de Aprendizagem Industrial - Departamento Nacional - SENAI/DN, relacionadas ao Pregão Presencial 8/2021 e à Concorrência 3/2021, cujo objeto consiste, em síntese, na contratação de até 50.000 horas em prestação de serviços de desenvolvimento, manutenção evolutiva e corretiva de Soluções Digitais, a respeito do qual foi expedida medida cautelar referendada por meio do Acórdão 2332/2021-TCU-Plenário,
ACORDAM os Ministros do Tribunal de Contas da União, reunidos em Sessão do Plenário, em:
9.1. conhecer do presente agravo, com fundamento nos arts. 277, inciso V, e 289 do Regimento Interno/TCU, para, no mérito, negar-lhe provimento;
9.2. dar ciência desta deliberação aos recorrentes; e
9.3. restituir os autos à Secretaria de Fiscalização de Tecnologia da Informação (Sefti) , para prosseguimento do feito, determinando-se que a unidade técnica instrua os presentes autos com a celeridade que o caso requer.

Agravo em  processo de Denúncia a respeito de possíveis irregularidades relacionadas a pregão presencial destinado à na contratação de até 50.000 horas em prestação de serviços de desenvolvimento, manutenção evolutiva e corretiva de Soluções Digitais, a respeito do qual foi expedida medida cautelar referendada por meio do Acórdão 2.332/2021-Plenário.

Confederação Nacional da Indústria; Instituto Euvaldo Lodi - IEL; Serviço Nacional de Aprendizagem Industrial - Departamento Nacional; Serviço Social da Indústria - Departamento Nacional.

3. Interessados/Responsáveis/Recorrentes:
3.1. Interessado: Identidade preservada (art. 55, caput, da Lei n. 8.443/1992);
3.2. Responsável: Identidade preservada (art. 55, caput, da Lei n. 8.443/1992);
3.3. Recorrente: Identidade preservada (art. 55, caput, da Lei n. 8.443/1992).

13.1. Ministros presentes: Ana Arraes (Presidente), Walton Alencar Rodrigues, Benjamin Zymler, Augusto Nardes, Raimundo Carreiro, Bruno Dantas e Jorge Oliveira.
13.2. Ministro-Substituto convocado: Marcos Bemquerer Costa.
13.3. Ministros-Substitutos presentes: Augusto Sherman Cavalcanti (Relator) e André Luís de Carvalho.

ACORDAO-COMPLETO-2559853

Acórdão de Relação 2683/2022 - Plenário

Acórdão de Relação

ACORDAO-COMPLETO-2529253

Acórdão 751/2022 - Plenário

AUGUSTO SHERMAN

Ministro-Substituto Augusto Sherman Cavalcanti.

Em exame Denúncia, com pedido de adoção de medida cautelar, a respeito de possíveis irregularidades ocorridas no Serviço Social da Indústria - Departamento Nacional - SESI/DN, Instituto Euvaldo Lodi - Núcleo Central - IEL/NC, Confederação Nacional da Indústria - CNI e Serviço Nacional de Aprendizagem Industrial - Departamento Nacional - SENAI/DN, relacionadas ao Pregão Presencial 8/2021 e à Concorrência 3/2021, cujo objeto consiste na contratação de até 50.000 horas em prestação de serviços de desenvolvimento, manutenção evolutiva e corretiva de Soluções Digitais, sob demanda, por meio de projetos elaborados em metodologia ágil, utilizando visão analítica de dados para constante evolução tecnológica e melhor performance dos produtos digitais bem como sua integração no ecossistema digital, que tem por finalidade dar suporte a atuação da Gerência Executiva de Projetos Digitais no que tange as soluções digitais para o sistema Indústria, com equipe técnica eficaz, alta qualidade e foco no resultado, de acordo com as especificações técnicas constantes dos Editais (peças 6 e 7) .  
Rememoro que, por meio do Despacho de peça 57, acolhendo a proposta da Sefti (peças 54-56) , expedi medida cautelar, referendada por meio do Acórdão 2.332/2021 (peça 69) , no sentido  determinar cautelarmente às entidades do Sistema Indústria (Serviço Social da Indústria - Departamento Nacional - Sesi/DN - CNPJ 33.641.358/0001-52; Instituto Euvaldo Lodi - Núcleo Central - IEL/NC - CNPJ 33.938.861/0001-74; Confederação Nacional da Indústria - CNI - CNPJ 33.665.126/0001-34; Serviço Nacional de Aprendizagem Industrial - Departamento Nacional - Senai/DN - CNPJ 33.564.543/0001-90) , que suspendessem todos os atos da Concorrência 3/2021 ou o contrato dela decorrente, até que o Tribunal deliberasse sobre o mérito da matéria.
A referida medida decorreu dos indícios de irregularidade que gravitam em torno: (i) do desfazimento do Pregão Presencial, (ii) da modalidade licitatória adotada na sequência, (iii) da pesquisa de preços realizada e, ainda, (iv) das exigências técnicas e pesos para a ponderação dos quesitos técnico e de preços. Quanto ao periculum in mora, a Concorrência 3/2021 encontrava-se em fase de análise de recurso de inabilitação (peça 36, p. 3) , prestes a ser concluída, com a conseguinte possibilidade de celebração contratual.
Na presente oportunidade, examina-se Agravo interposto conjuntamente pelo Sesi/DN e pelo Senai/DN (peça 74) , em face daquela medida cautelar, pugnando pelo afastamento da decisão cautelar que suspendeu o certame em epígrafe. 
Na peça recursal, os Agravantes aduzem que a Denúncia em questão busca provimento de interesse particular, não se revestindo de interesse público o que afastaria a competência desta Corte.
Asseveram, de modo geral, os Agravantes, que inexiste fumus boni iuris, que encontra-se presente o periculum in mora reverso, além de estar precluída a possibilidade de expedição de medida cautelar, em virtude da "preclusão pro judicato".
A alegada inexistência do fumus boni iuris decorreria, segundo os agravantes, de três aspectos. 
Inicialmente, alegam serem patentes as deficiências nos atestados de capacidade técnica da empresa GAO TECH, ante a  necessidade de o atestado contemplar a prestação de serviços em Portais, incluindo gerenciador de conteúdo, bem como o fato de que nenhum dos cinco atestados da GAO TECH demonstra claramente experiência na manutenção ou desenvolvimento de Portal, o que indica que a Empresa "não possuía capacidade técnica para a prestação do serviço licitado" (peça 74, p. 5) .
Além disso, destacam que o preço ofertado pela GAO TECH apresentou-se muito abaixo do esperado pelos Agravantes, aduzindo que:
a) pela experiência da área de "Projetos Digitais", a única pesquisa de preços realizada no bojo da contratação em epígrafe confirmou a expectativa de preços, tornando "desnecessário realizar novas cotações" (peça 74, p. 6) ;
b) em março de 2020, havia sido realizada outra pesquisa junto a três empresas, para o mesmo serviço, resultando em referencial de preço semelhante (média de R$ 202,17) , havendo também três contratos vigentes de desenvolvimento de soluções digitais, dois com o Sesi e um com o Senai, que possuem valores similares (R$ 210,00) , o que indicaria que "o preço estimado para o PP estava coerente com o praticado no mercado" (peça 74, p. 7) ;
c) após a expedição da cautelar, em 27/9/2021, foi feita nova pesquisa de preços junto a outras duas empresas, em 30/9/2021, resultando em referencial médio de R$ 190,78;
d) ademais, tabela elaborada pelo Sindicato das Agências de Propaganda de São Paulo indicaria valores referenciais dos serviços digitais que "variam de R$ 255,15 a 319,20 por hora-home"  (sic) , de sorte que o valor ofertado pela empresa de R$ 83,25 afigurar-se-ia desarrazoado.
Em outro giro, apontam os Agravantes, em síntese, que a natureza intelectual do serviço justifica a adoção da modalidade concorrência. Assim, aduzem que o objeto licitado consistiria na contratação de "soluções digitais", as quais não se confundiriam com uma solução de tecnologia da informação, já que aquele tem "origem no ramo de comunicação, publicidade e marketing", sendo que a prestação dos referidos serviços não se dá por "empresas tradicionais de tecnologia da informação" ou necessariamente por "agências de publicidade online", mas por "empresas 100% focadas no desenvolvimento de soluções digitais", embora inexista um segmento claro no mercado que designa as soluções digitais. Assim sendo, não se aplicaria ao presente caso o entendimento da Nota Técnica 2/2008-Sefti/TCU, tampouco a conclusão instrutória de que o objeto se resumiria na alocação de perfis profissionais para desenvolvimento de software sob a metodologia ágil.
No que se refere ao periculum in mora reverso, os Agravantes ressaltam inicialmente que o endereço de e-mail da área de licitações foi alterado para licitacoes@cni.com.br (e não mais org.br) , o que poderia justificar, segundo os recorrentes, a falta de comunicação com auditores da Sefti em momento anterior. Destacam que a ausência de um fornecedor contratado implicaria falta de manutenção corretiva e/ou evolutiva para 64 ambientes, inclusive o Portal da Indústria, que "possui cerca de 100 subsites, com distintas finalidades de negócio. Somente em uma delas, a Agência de Notícias, contabilizamos um acervo de mais de 12 mil páginas" (peça 74, p. 12) .
Para exemplificar, os Agravantes destacam os projetos do "Novo Portal da Indústria" e do "Sesi Lab", listando reflexos negativos da interrupção de sua implantação. Assim, são mencionados riscos de tecnologia e segurança (tornando os atuais sistemas mais vulneráveis a ataques cibernéticos) , custos operacionais e controle (pois "a lentidão [do atual Portal] gera um custo desnecessário de horas trabalhadas dos colaboradores para realizar a manutenção e atualização de conteúdo") e dificuldade de cumprimento das diretrizes estratégicas, em razão das limitações do atual Portal, bem como impactos negativos no projeto "Sesi Lab", que também demandará investimentos em "projetos digitais".
Por fim, pugnam pela preclusão da expedição de medida cautelar. Nesse sentido, destacam que o Despacho de peça 13 entendeu pela "inexistência dos pressupostos necessários para adoção da referida medida", não tendo realizado a oitiva prévia a que alude o art. 276, §2º, do RI/TCU, porquanto inexistiam os pressupostos autorizadores da cautelar. Ressalta que a oitiva realizada teve como fundamento o art. 250, inciso V, do Regimento Interno, consoante claramente apontado naquele Despacho. 
	Assim, como não houve modificação no estado de fato ou de direito relacionado ao objeto da denúncia, aplicar-se-ia o disposto no art. 505 do Código de Processo Civil (CPC) , vedando ao magistrado decidir novamente questões já decididas, em virtude da "preclusão pro judicato". 
É o Relatório.

Cássio Augusto Muniz Borges (91152/OAB-RJ) e outros, representando o Serviço Social da Indústria - Departamento Nacional e Serviço Nacional de Aprendizagem Industrial - Departamento Nacional; Otávio Brito Lopes (4.893/OAB-DF) e outros, representando Serviço Social da Indústria - Conselho Nacional.

Não atuou.

AGRAVO. MEDIDA CAUTELAR SUSPENSIVA DE CERTAME. PERSISTÊNCIA DO FUMUS BONI IURIS. NÃO COMPROVAÇÃO DO PERICULUM IN MORA REVERSO. CONHECIMENTO. NÃO PROVIMENTO.

DENÚNCIA (DEN)

Secretaria de Fiscalização de Tecnologia da Informação (Sefti).

Em exame Denúncia, com pedido de adoção de medida cautelar, a respeito de possíveis irregularidades ocorridas no Serviço Social da Indústria - Departamento Nacional - SESI/DN, Instituto Euvaldo Lodi - Núcleo Central - IEL/NC, Confederação Nacional da Indústria - CNI e Serviço Nacional de Aprendizagem Industrial - Departamento Nacional - SENAI/DN, relacionadas ao Pregão Presencial 8/2021 e à Concorrência 3/2021, cujos objetos consistem na contratação de até 50.000 horas em prestação de serviços de desenvolvimento, manutenção evolutiva e corretiva de Soluções Digitais, sob demanda, por meio de projetos elaborados em metodologia ágil, utilizando visão analítica de dados para constante evolução tecnológica e melhor performance dos produtos digitais bem como sua integração no ecossistema digital, que tem por finalidade dar suporte a atuação da Gerência Executiva de Projetos Digitais no que tange as soluções digitais para o Sistema Indústria, com equipe técnica eficaz, alta qualidade e foco no resultado, de acordo com as especificações técnicas constantes dos Editais (peças 6 e 7) .  
Rememoro que, por meio do Despacho de peça 57, de 27/9/2021, acolhendo proposta da Sefti (peças 54-56) , expedi medida cautelar, referendada pelo Plenário por meio do Acórdão 2.332/2021 (peça 69) , determinando cautelarmente às entidades do Sistema Indústria, especialmente ao Serviço Social da Indústria - Departamento Nacional (Sesi/DN) e ao Serviço Nacional de Aprendizagem Industrial - Departamento Nacional (Senai/DN) , que suspendessem todos os atos da Concorrência 3/2021 ou o contrato dela decorrente, até que o Tribunal deliberasse sobre o mérito da matéria.
A referida medida decorreu dos indícios de irregularidade a respeito: (i) do desfazimento do Pregão Presencial; (ii) da modalidade licitatória adotada na sequência; (iii) da pesquisa de preços realizada e, ainda; (iv) das exigências técnicas e pesos para a ponderação dos quesitos técnico e de preços. Quanto ao periculum in mora, a Concorrência 3/2021 encontrava-se em fase de análise de recurso de inabilitação (peça 36, p. 3) , prestes a ser concluída, com a conseguinte possibilidade de celebração contratual.
Na presente oportunidade, examina-se Agravo interposto em 7/10/2021, conjuntamente pelo Sesi/DN e pelo Senai/DN (peça 74) , em face daquela medida cautelar, pugnando pelo afastamento da decisão cautelar que suspendeu o certame em epígrafe. 
Asseveram, de modo geral, os Agravantes, que inexiste fumus boni iuris, que encontra-se presente o periculum in mora reverso, além de estar precluída a possibilidade de expedição de medida cautelar, em virtude da "preclusão pro judicato". 
Preliminarmente, cumpre registrar que, ante a presença dos requisitos de admissibilidade aplicáveis à espécie, o agravo merece ser conhecido.
Quanto ao mérito, adianto que não merecem acolhimento os argumentos apresentados pelos recorrentes, consoante considerações que se seguem. 
II
Ao contrário do alegado pelos recorrentes, a Denúncia em questão trata de tema revestido de interesse público, discutindo possíveis irregularidades na condução de certame que tem por objeto a celebração de contrato custeado com recursos públicos (Acórdão 1695/2011-TCU-Plenário) , não havendo dúvidas quanto à competência desta Corte. 
Quanto à alegada inexistência do fumus boni iuris, os agravantes aduzem decorrer de três aspectos. 
Inicialmente, alegam serem patentes as deficiências nos atestados de capacidade técnica da Empresa GAO TECH, ante a necessidade de o atestado contemplar a prestação de serviços em Portais, incluindo gerenciador de conteúdo, bem como o fato de que nenhum dos cinco atestados da GAO TECH demonstra claramente experiência na manutenção ou desenvolvimento de Portal, o que indicaria que a Empresa "não possuía capacidade técnica para a prestação do serviço licitado" (peça 74, p. 5) .
Além disso, destacam que o preço ofertado pela GAO TECH apresentou-se muito abaixo do esperado pelos Agravantes, aduzindo que:
a) pela experiência da área de "Projetos Digitais", a única pesquisa de preços realizada no bojo da contratação em epígrafe confirmou a expectativa de preços, tornando "desnecessário realizar novas cotações" (peça 74, p. 6) ;
b) em março de 2020, havia sido realizada outra pesquisa junto a três empresas, para o mesmo serviço, resultando em referencial de preço semelhante (média de R$ 202,17) , havendo também três contratos vigentes de desenvolvimento de soluções digitais, dois com o Sesi e um com o Senai com o mesmo fornecedor, que possuem valores similares (R$ 210,00) , o que indicaria que "o preço estimado para o PP estava coerente com o praticado no mercado" (peça 74, p. 7) ;
c) após a expedição da cautelar, em 27/9/2021, foi feita nova pesquisa de preços junto a outras duas empresas, em 30/9/2021, resultando em referencial médio de R$ 190,78;
d) ademais, tabela elaborada pelo Sindicato das Agências de Propaganda de São Paulo (peça 74, pp. 263-272) indicaria valores referenciais dos serviços digitais que "variam de R$ 255,15 a 319,20 por hora-home"  (sic) , de sorte que o valor ofertado pela empresa de R$ 83,25 afigurar-se-ia desarrazoado.
Em outro giro, apontam os Agravantes, em síntese, que a natureza intelectual do serviço justifica a adoção da modalidade concorrência. Assim, aduzem que o objeto licitado consistiria na contratação de "soluções digitais", as quais não se confundiriam com solução de tecnologia da informação, já que aquele tem "origem no ramo de comunicação, publicidade e marketing", sendo que a prestação dos referidos serviços não se dá por "empresas tradicionais de tecnologia da informação" ou necessariamente por "agências de publicidade online", mas por "empresas 100% focadas no desenvolvimento de soluções digitais", embora inexista um segmento claro no mercado que designa as soluções digitais. Assim sendo, não se aplicaria ao presente caso o entendimento da Nota Técnica 2/2008-Sefti/TCU, tampouco a conclusão instrutória de que o objeto se resumiria na alocação de perfis profissionais para desenvolvimento de software sob a metodologia ágil.
Tais argumentos não afastam a existência do requisito do fumus boni iuris ensejador da medida cautelar, pois a medida foi adotada em razão de indícios de irregularidade nos seguintes aspectos: (i) desfazimento do Pregão Presencial; (ii) adoção da modalidade concorrência para o mesmo objeto; (iii) falhas na realização da pesquisa de preços e, ainda (iv) as exigências técnicas e pesos para a ponderação dos quesitos técnico e de preços. 
A alegada inadequação dos atestados de capacidade técnica apresentados pela Empresa GAO TECH face aos termos do edital ou a aparente inexequibilidade dos preços por ela ofertados poderiam, caso confirmados, dar azo à sua inabilitação ou à desclassificação de sua proposta, respectivamente. Inobstante, tais elementos não têm o condão de justificar as irregularidades que suscitaram a expedição da medida cautelar.
No que se refere à alegada razoabilidade dos preços referenciais, os Agravantes buscam justificar a utilização de um único referencial de preços, em síntese a partir da: (i) experiência da área de "Projetos Digitais"; (ii) contratos celebrados anteriormente; (iii) pesquisa junto a três fornecedores realizada em momento posterior à expedição da medida cautelar; e (iv) tabela elaborada por entidade sindical no Estado de São Paulo.
A despeito de entender que tal análise mereça o devido aprofundamento - que deverá considerar tais elementos e ocorrer por ocasião da instrução de mérito -, a argumentação ora apresentada não é suficiente para infirmar o fato de terem sido realizadas duas licitações que tomaram por base uma pesquisa de preços sobremodo limitada.
Entendo que as falhas na pesquisa de preços até podem, ao fim, vir a ser relevadas, caso se constate de forma cabal a razoabilidade do patamar de preços em questão, o que ainda não ocorreu.
A alegada experiência da área, com as devidas vênias, não se reveste da formalidade e objetividade que se espera de um referencial de preços. No que concerne aos contratos, à tabela elaborada por entidade sindical e à pesquisa elaborada em momento posterior, há que se cotejar, por ocasião da instrução de mérito, o nível de semelhança entre os serviços licitados e os demais paradigmas ora mencionados, com vistas a se confirmar a possibilidade de adoção dos citados valores como paradigmas de preços. Além disso, para que se possa obter um patamar de preços confiável, a amostragem teria que buscar outras fontes de dados para o custo do serviço em epígrafe, inclusive confirmar a inexistência de contratações a custo inferior para o mesmo objeto. 
De toda forma, considero que a argumentação oferecida, embora possa ser aproveitada por ocasião do exame de mérito, não tem o condão de afastar o fumus boni iuris que gravita em torno das falhas na pesquisa de preços.
Em relação à alegada "natureza intelectual do serviço", que justificaria a adoção da modalidade concorrência, bem como a inaplicabilidade do entendimento da Nota Técnica 2/2008-Sefti/TCU, dado o argumento de que não se trataria de serviço típico de tecnologia da informação, o arrazoado igualmente não merece prosperar.
A despeito da adoção da terminologia "soluções digitais", a descrição do objeto licitado indica tratar-se de serviço de tecnologia da informação (peça 7, p. 1, item 1.1) :
"horas em prestação de serviços de desenvolvimento, manutenção evolutiva e corretiva de Soluções Digitais, sob demanda, por meio de projetos elaborados em metodologia ágil, utilizando visão analítica de dados para constante evolução tecnológica e melhor performance dos produtos digitais bem como sua integração no ecossistema digital, que tem por finalidade dar suporte a atuação da Gerência Executiva de Projetos Digitais no que tange as soluções digitais para a CNI, o SESI-DN, o SENAI-DN e o IEL-NC, com equipe técnica eficaz, alta qualidade e foco no resultado" (g.n.) 
A equipe técnica, exigida pelo termo de referência (peça 6, p. 16) , corrobora a conclusão de tratar-se da contratação de solução de TI, ao serem exigidos os seguintes profissionais: arquiteto de soluções digitais, profissional de QA, desenvolvedor Scrum Master, analista de sistema de performance e métricas, profissional de QC, desenvolvedor Full Stack e desenvolvedor Front-End, perfis tipicamente utilizados em serviços de desenvolvimento de sistemas.
As "tecnologias padrões de desenvolvimento", mencionadas no termo de referência (peça 6, p. 18) , também dissipam dúvidas quanto à natureza do serviço contratado, ao mencionar, por exemplo, linguagens de programação backend (PHP, Java, Python e ASP .Net) e frameworks backend e frontend (Django, CakePHP, Javascript e HTML 5 & CSS etc) .
A definição do processo de trabalho baseado na Metodologia Scrum (peça 6, p. 14) , por meio do termo de referência, detalhado na publicação "Nosso jeito de Trabalhar" (peça 37, pp. 11-60) , também corrobora a conclusão de estarmos diante de serviço de tecnologia da informação. 
Tal interpretação parece ser confirmada pela amostra de empresas que participaram do PP 8/2021 (peça 4) , muitas notoriamente do ramo da tecnologia da informação:
a) TTY 2000 Tecnologia e Sistemas Ltda.;
b) Gilvan Alves de Oliveira - EPP.;
c) G4F Soluções Corporativas Ltda.;
d) Mirante Tecnologia Ltda.;
e) M.I. Montreal Informática S/A.;
f) Stefanini Consultoria e Assessoria em Informática;
g) Squadra Tecnologia S/A.;
h) Digital Pages Publicações Eletrônicas;
i) Regina Pacheco e Coelho Consultoria em Informática;
j) Belago Technologies Informática; e
k) Tellus Informática e Telecomunicações.
Ademais, considerando que os Agravantes entendem não se tratar de solução típica de TI, à qual não se aplicaria a modalidade pregão, não restou justificada a adoção inicial daquela modalidade.  
Tais considerações, embora sujeitas à confirmação por ocasião da instrução de mérito após o exame a ser empreendido pela unidade especializada, são suficientes para se infirmarem os argumentos lançados pelos Agravantes na presente oportunidade quanto à natureza do objeto licitado e, por conseguinte, quanto à inaplicabilidade da modalidade pregão.
Assim sendo, os argumentos não lograram êxito em afastar o requisito do fumus boni iuris ensejador da medida cautelar guerreada, embora possam ser aproveitados por ocasião do exame de mérito.
No que se refere ao periculum in mora reverso, os Agravantes ressaltam inicialmente que o endereço de e-mail da área de licitações foi alterado para licitacoes@cni.com.br (e não mais org.br) , o que alegadamente poderia justificar a falta de comunicação com auditores da Sefti em momento anterior, embora a unidade técnica tenha utilizado o endereço mais atual (peça 53) . Destacam que a ausência de um fornecedor contratado implicaria falta de manutenção corretiva e/ou evolutiva para 64 ambientes, inclusive o Portal da Indústria, que "possui cerca de 100 subsites, com distintas finalidades de negócio. Somente em uma delas, a Agência de Notícias, contabilizamos um acervo de mais de 12 mil páginas" (peça 74, p. 12) .
Para exemplificar, os Agravantes destacam os projetos do "Novo Portal da Indústria" e do "Sesi Lab", listando reflexos negativos da interrupção de sua implantação. Assim, são mencionados riscos de tecnologia e segurança (tornando os atuais sistemas mais vulneráveis a ataques cibernéticos) , custos operacionais e controle (pois "a lentidão [do atual Portal] gera um custo desnecessário de horas trabalhadas dos colaboradores para realizar a manutenção e atualização de conteúdo") e dificuldade de cumprimento das diretrizes estratégicas, em razão das limitações do atual Portal, bem como impactos negativos no projeto "Sesi Lab", que também demandará investimentos em "projetos digitais".
Tal argumentação foi também encaminhada em resposta à diligência promovida quanto aos "possíveis impactos decorrentes de determinação para a anulação da Concorrência 3/2021" (peça 91, pp. 2-4) .
Entendo que a ausência de novos desenvolvimentos ou o não andamento de novos projetos decorrente da inexistência do respectivo contrato, por si só, seria insuficiente para caracterizar a existência de periculum in mora reverso.
Os impactos no serviço de manutenção, todavia, poderiam suscitar a existência do periculum in mora ao reverso. Ocorre que, a despeito de alegar que "não ter atualmente um fornecedor licitado" implicaria a "ausência de manutenção corretiva e/ou evolutiva" dos 64 ambientes, não restou comprovado inexistirem outros contratos dos Agravantes que pudessem viabilizar a manutenção dos referidos ambientes. 
Considerando a alegada essencialidade e as peculiaridades da área de tecnologia, considero bastante improvável tratar-se do primeiro contrato de manutenção dos aludidos ambientes. Assim, os Agravantes deixaram de demonstrar a inexistência de outras meios de se promover a manutenção do legado ou, ao menos, o fim da vigência dos contratos que deram suporte ao serviço de manutenção até então.
No extenso acervo probatório carreado à peça 74, pp. 17-272, não há informações claras a este respeito, embora existam indicativos de que o contrato do Sesi/DN com a Empresa Exablack TI Eireli, que tem por objeto o "serviço técnico especializado em desenvolvimento e customização de software" e foi citado como referencial de preços para o objeto ora licitado, teria vigência até 4/9/2022 (peça 74, p. 202) , a despeito de um quantitativo de horas bastante inferior (1.400) . 
Enfim, a despeito do alegado, os Agravantes não lograram êxito em comprovar, documentalmente, que o certame em tela constitui a única contratação para o serviço de manutenção corretiva e/ou evolutiva dos ambientes mencionados.
Assim, à míngua de elementos comprobatórios quanto à inexistência de outros contratos, já encerrados ou em vias de se expirarem, para o serviço de manutenção em questão, considero que a argumentação apresentada pelos Agravantes não teve o condão de suscitar a existência do periculum in mora ao reverso. De toda forma, adianto que proporei a restituição dos autos à unidade técnica, determinando-se celeridade na instrução do presente feito.
Em outro giro, os Agravantes pugnam pela preclusão da expedição de medida cautelar. Nesse sentido, destacam que o Despacho de peça 13 entendeu pela "inexistência dos pressupostos necessários para adoção da referida medida", não tendo realizado a oitiva prévia a que alude o art. 276, §2º, do RI/TCU, porquanto inexistiam os pressupostos autorizadores da cautelar, embora o Despacho de peça 57 tenha determinado a medida cautelar. Ressaltam, também, que a oitiva realizada no bojo do Despacho de peça 13 teve como fundamento o art. 250, inciso V, do Regimento Interno, consoante claramente ajustado por meio daquele Despacho. 
Assim, como não houve modificação no estado de fato ou de direito relacionado ao objeto da Denúncia, aplicar-se-ia o disposto no art. 505 do Código de Processo Civil (CPC) , vedando ao magistrado decidir novamente questões já decididas, em virtude da "preclusão pro judicato". 
Tal argumentação não merece prosperar. 
De fato, o Despacho de peça 13, ao examinar o acervo probatório à época constante dos autos e o exame técnico então oferecido pela Sefti, entendeu que, naquele momento, não estaria presente o requisito do fumus boni iuris e que não foi possível avaliar a existência do periculum in mora (peça 13, p. 2) :
"8.	No que se refere ao exame do contexto fático colocado sob escrutínio, com vênias à unidade técnica, entendo que o Denunciante não logrou êxito em demonstrar a existência do fumus boni iuris necessário à expedição de uma medida cautelar.  
9.		Isto porque, a despeito da perplexidade causada ao Denunciante decorrente do (i) cancelamento do Pregão, (ii) da alteração da modalidade licitatória e (iii) da alteração do respectivo tipo, há que se perquirir as circunstâncias que gravitam em torno destas questões antes de se concluir pela efetiva existência de irregularidade.
10.		Ainda que, em regra, a modalidade e o tipo de licitação para contratação de serviços de tecnologia da informação seja o pregão sob o tipo menor preço, nos termos da jurisprudência consolidada desta Corte, faz-se mister examinar, de modo mais detido, tais questões à luz dos parâmetros normativos aplicáveis a tais entidades.
11.		De toda forma, afigura-se acertada a proposta instrutória de diligência e de oitiva (art. 250, inciso V, do RITCU) - e não "oitiva prévia" (art. 276, §2º, do RITCU) -, inclusive em relação às exigências técnicas e aos requisitos de qualificação técnica (peça 7, p. 3-4) .
12.		Em relação ao periculum in mora, acolho o exame técnico de que não foi possível seu exame, dada a ausência de informações, nos autos, a respeito do desfecho do certame" (g.n.) 
De toda forma, como se sabe, o exame realizado nesta etapa processual reveste-se de cognição sumária e não exauriente (peça 70, p. 1, item 2) , de sorte que a conclusão a que se chegou anteriormente não impede o exercício do poder de cautela, na forma legitimada pelo art. 276, caput e §5º, do RI/TCU.
O Despacho de peça 13, de natureza interlocutória, ao tempo em que afasta, diante da composição dos autos à época, a existência do fumus boni iuris, determina a realização de oitivas e diligências, o que naturalmente indica que a matéria continua sob apreciação desta Casa. 
Assim, o aprofundamento do exame técnico realizado por meio da instrução de peça 54, viabilizado pelos elementos carreados às peças 36-44 e 51-53, posteriores ao Despacho de peça 13, permitiu, para além das conclusões lançadas à instrução de peça 11, examinar, à luz dos novos elementos, os certames licitatórios deflagrados pelos Agravantes, com maior nível de clareza, sobretudo a natureza do objeto licitado e as justificativas dos preços.
Com efeito, trata-se de nova decisão que decorreu diretamente de alterações no contexto probatório, não consistindo em mera mudança na cognição do julgador.
 Quanto à aplicação do disposto no art. 505 do CPC - que estabelece que nenhum juiz decidirá novamente as questões já decididas relativas à mesma lide, salvo se sobrevier modificação no estado de fato ou de direito ou nos demais casos prescritos em lei -, registro inicialmente que sua aplicação a processos de controle externo não se dá de maneira direta.
A despeito de o Regimento Interno desta Casa, em seu art. 298, permitir a aplicação subsidiária das normas processuais em vigor, estas somente poderão ser adotadas "no que couber e desde que compatíveis" com a Lei Orgânica. Assim, é forçoso lembrar que o princípio da segurança jurídica, privilegiado pela referida regra processual, teria que ser sopesado, à luz do caso concreto, com o interesse público, sobretudo ante procedimentos possivelmente eivados de irregularidades.
Além disso, ainda que, por hipótese, se acolhesse a viabilidade jurídica da aplicação da preclusão endoprocessual, a que alude o art. 505 do CPC, aos processos de Controle Externo, consoante alegam os Agravantes, não se pode perder de vista que se está diante de relevante alteração no contexto probatório, circunstância que, mesmo na esfera judicial, permitiria a formulação de novo juízo pelo julgador.
Nesse sentido, permito-me resgatar excerto do RMS 59.485/SP, no âmbito do Superior Tribunal de Justiça (STJ) , no sentido de que "O Superior Tribunal de Justiça perfilha, ainda, o entendimento no sentido de que não ocorre a preclusão pro judicato em matéria probatória. Significa dizer que os princípios da busca da verdade e do livre convencimento motivado afastam o sistema da preclusão dos poderes instrutórios do juiz (...) ". No mesmo sentido, a título de exemplo, cito ainda excerto do HC 338.297 - PR, do STJ, no sentido de que "a preclusão pro judicato somente resta configurada caso não exista alteração do conjunto probatório dos autos a justificar a prolação de nova segregação cautelar".
Em síntese, no presente caso trata-se de medida exarada com fundamento no poder geral de cautela, no âmbito de processo submetido à processualística inerente ao Controle Externo, que se deu após alteração no contexto probatório existente nos autos, de sorte que não reconheço a existência da alegada preclusão pro judicato.
Com efeito, não tendo sido infirmados os pressupostos da medida vergastada, deve-se negar provimento ao presente Agravo.
Registro, ainda, petição apresentada pela CNI e pelo IEL/NC no sentido de que, embora não submetidas à jurisdição desta Casa, põem-se de acordo com o Agravo interposto pelo Sesi e Senai, considerando inclusive tratar-se de licitação conjunta com estas entidades (peça 77) . À referida petição, aplicam-se as mesmas considerações supra.
Por oportuno, faz-se mister analisar o teor da peça 28, em que o Conselho Nacional do Serviço Social da Indústria requer sua "exclusão do rol de entidades a prestarem informações". Tal manifestação se deu em virtude do Ofício 41.073/2021-TCU/Seproc (peça 14) , expedido pela Secretaria desta Casa ao Presidente do Conselho Nacional do Sesi. 
Nesse sentido, a despeito da efetivação da comunicação pela Secretaria desta Corte (peça 14) , cabe reconhecer a ilegitimidade daquele Conselho Nacional, eis que os Despachos de peças 13 e 57 não fazem menção àquela organização, mas apenas ao Serviço Social da Indústria - Departamento Nacional - SESI/DN, Instituto Euvaldo Lodi - Núcleo Central - IEL/NC, Confederação Nacional da Indústria - CNI e Serviço Nacional de Aprendizagem Industrial - Departamento Nacional - SENAI/DN (peça 13, p. 3, item 13.4; peça 57, p. 5, item 23.5) .
	Ante o exposto, manifesto-me por que o Tribunal aprove o Acórdão que ora submeto à deliberação deste Colegiado.
TCU, Sala das Sessões, em 27 de outubro de 2021.
AUGUSTO SHERMAN CAVALCANTI 
Relator